最高法院刑事判決　　　　　　　　　　　　　　　九十一年度台上字第六六五四號
　　上　訴　人　乙○○
　　　　　　　　丁○○
　　右　一　人
　　選任辯護人　張良律師
　　　　　　　　蔡亞寧律師
　　上　訴　人　丙○○
　　選任辯護人　黃世芳律師
　　上　訴　人　甲○○
　　選任辯護人　蔡茂西律師
右上訴人等因偽造文書案件，不服台灣高等法院中華民國九十年十月九日第二審更審
判決（八十九年度上更(二)字第七三二號，起訴案號：台灣士林地方法院檢察署八十三
年度偵字第六五七三、一０六五五號），提起上訴，本院判決如左：
    主  文
原判決撤銷，發回台灣高等法院。
    理  由
本件原判決撤銷第一審判決，改判仍論處上訴人乙○○共同行使公務員明知為不實之
事項，而登載於職務上所掌之公文書，足以生損害於公眾，處有期徒刑年肆月，減
為有期徒刑壹年捌月，再減為有期徒刑拾月，又共同行使公務員明知為不實之事項，
而登載於職務上所掌之公文書，足以生損害於公眾，處有期徒刑年，減為有期徒刑
壹年陸月，應執行有期徒刑貳年；論處上訴人丁○○共同行使公務員明知為不實之事
項，而登載於職務上所掌之公文書，足以生損害於公眾，處有期徒刑貳年，減為有期
徒刑壹年，再減為有期徒刑陸月，又共同行使公務員明知為不實之事項，而登載於職
務上所掌之公文書，足以生損害於公眾，處有期徒刑壹年陸月，減為有期徒刑玖月，
應執行有期徒刑壹年；論處上訴人丙○○共同行使公務員明知為不實之事項，而登載
於職務上所掌之公文書，足以生損害於公眾，處有期徒刑壹年貳月，減為有期徒刑柒
月，再減為有期徒刑月又拾伍日，如易科罰金，以參佰元折算壹日；論處上訴人甲
○○共同行使公務員明知為不實之事項，而登載於職務上所掌之公文書，足以生損害
於公眾，處有期徒刑壹年貳月，減為有期徒刑柒月；固非無見。
惟查：(一)原判決主文欄第四項諭知：「丙○○共同行使公務員明知為不實之事項而登
載於職務上所掌之公文書，足以生損害於公眾，處有期徒刑一年二月，減為有期徒刑
七月，再減為有期徒刑三月又十五日，如易科罰金以佰元折算一日」；於理由欄第
四段說明：「丙○○本件行為後，刑法第四十一條於九十年一月十日修正公布，修正
後之刑法第四十一條規定以犯最重本刑為五年以下有期徒刑之罪，而受六月以下有期
徒刑之宣告，因身體、教育、職業或家庭之關係，執行顯有困難者，得以一元以上三
元以下折算一日，易科罰金，較之於修正前之同法條係以犯最重本刑為三年以下有期
徒刑之罪為要件者，比較新、舊法，修正後之刑法第四十一條之規定，顯較有利於被
告丙○○，自應適用修正後之刑法第四十一條之規定」；惟修正後之刑法第四十一條
前段規定：「犯最重本刑為五年以下有期徒刑以下之刑之罪，而受六個月以下有期徒
刑或拘役之宣告，因身體、教育、職業、家庭之關係或其他正當事由，執行顯有困難
者，得以一元以上三元以下折算一日，易科罰金」；本件原判決係依刑法第二百十六
條、第二百十三條論處丙○○罪刑，而刑法第二百十三條之法定最重本刑為有期徒刑
七年，已逾刑法第四十一條之最重本刑有期徒刑五年，自無適用修正後刑法第四十一
條規定之餘地，原判決竟予以諭知易科罰金，自有適用法則不當之違法。(二)原判決於
事實欄認定：「丁○○虛偽登載不實之張良雄與丙○○間（如原判決附表編號(一)所示
）之私有耕地租約私文書」（原判決正本第四頁）；按系爭原判決附表編號(一)之丙○
○、張良雄間之私有耕地租約，其性質應屬私文書，丁○○僅以代書身分為之代筆，
所稱「虛偽登載不實之私有耕地租約」，若係指「偽造不實之私有耕地租約」，似屬
偽造私文書之範疇，此部分原判決亦依刑法第二百十六條、第二百十條論處丁○○、
丙○○罪刑，然原判決附表編號(一)「不實之類型」欄竟載稱係丁○○業務上作成之不
實文書，自屬違誤。(三)按刑法第二百十條之偽造私文書，以足以生損害於公眾或他人
為構成要件；本件原判決於事實欄載稱：「丙○○之戶籍遷移，於民國七十六年十一
月十七日辦妥後，即由丁○○虛偽登載不實之張良雄與丙○○間之私有耕地租約私文
書」、「七十八年九月間，丁○○未經丙○○之同意，擅以丙○○名義向台北縣淡水
鎮公所申請丙○○自耕能力證明書，於丙○○自耕能力證明書申請書上偽簽丙○○署
押並盜蓋丙○○印章」；原判決於理由欄亦說明上訴人丁○○等此部分係犯刑法第二
百十六條、第二百十條之罪（原判決正本第十五頁），然上訴人等上開犯罪行為，是
否分別足以生損害於公眾或被害人張良雄及丙○○？原判決於事實欄未詳細記載，亦
未於理由欄內說明，致事實尚欠明確，本院無從為適用法律當否之判斷，自屬違誤。
(四)原判決於事實欄認定：「丁○○未經丙○○之同意，於七十八年九月間，以丙○○
名義向台北縣淡水鎮公所申請丙○○自耕能力證明」，惟於理由欄內竟說明：「丁○
○於七十八年間，以被告丁○○之名申辦自耕能力證明書」，致事實之認定與理由之
說明矛盾。(五)原判決於事實欄載稱：「台北市○○區○○段一小段七六地號田地原係
林一郎、黃再傳、曹文德三人所有，惟因林一郎、黃再傳、曹文德三人均不具自耕能
力，故將該土地輾轉登記在具自耕能力之余秀雄名下，嗣余秀雄身體狀況不佳，余秀
雄因恐其子不承認此種關係，為免日後發生爭議而擬以買賣之關係，辦理移轉登記予
林一郎之弟甲○○」，如果無訛，甲○○似未向余秀雄或真正所有權人林一郎、黃再
傳、曹文德買受上開系爭土地，而係欲以虛偽買賣方式，信託登記在甲○○名下，然
原判決理由欄竟謂：「甲○○欲購買農地」；致事實與理由矛盾。又原判決於事實欄
認定：「甲○○為辦理此一所有權移轉手續，而向台北市北投區福興里之里長蔡阿梯
探詢如何辦理，蔡阿梯即建議甲○○至台北縣淡水鎮公所找乙○○，乙○○即帶同甲
○○去找丁○○協助處理，乙○○、丁○○、甲○○三人嗣則基於共同之犯意聯絡，
丁○○即指點甲○○先於七十八年七月八日將戶籍由原所在之台北市○○區○○街二
四一巷十二號三樓遷入丁○○妻之親戚黎秀枝在台北縣淡水鎮中興里大田寮六二巷十
號之二戶籍內；七十八年九月間丁○○未經丙○○之同意，擅以丙○○前因辦理台北
縣淡水鎮○○○段下田寮小段四之二、五、五之一、七之二、七之三等地號之農地所
有權移轉登記時所留存於丁○○處之印章及前開於七十六年間所偽造之丙○○、張良
雄間私有耕地租約（如附表編號二所示），於七十八年九月間再擅以丙○○名義向台
北縣淡水鎮公所申請丙○○自耕能力證明書，並於丙○○自耕能力證明書申請書私文
書上偽簽丙○○署押及盜蓋丙○○印章，並虛偽記載丙○○承租現耕農地台北縣淡水
鎮○○○段下田寮小段五地號田地，承受農地為台北市○○區○○段一小段七六地號
田地目（如附表編號五所示）」；如果無訛，乙○○似僅帶同甲○○去找丁○○協助
辦理，嗣丁○○與甲○○等辦理戶口遷移及於七十八年九月間，偽造丙○○之自耕能
力證明書申請書，乙○○似未參與，原判決於理由欄內竟說明此部分乙○○與丁○○
、甲○○間，有犯意聯絡及行為分擔，應負共犯之責云云；就乙○○如何參與謀議及
如何分擔犯罪行為，未詳細論敘，亦有違誤。綜上，應認原判決仍有撤銷發回之原因
；至原判決其他有裁判上一罪關係部分，基於審判上不可分之原則，應一併發回。又
原判決附表編號(一)所載：「丙○○、張良雄間七十六年十一月二十三日之耕地三七五
租約訂立登記申請書」，依卷內資料，丙○○、張良雄間七十六年十一月二十三日所
訂契約係「台灣省台北縣私有耕地租約」（見法務部調查局台北市調查處調查卷宗第
二十三頁），至七十八年九月四日丙○○提出申請之文書則為「農地承受人自耕能力
證明書申請書」（同上卷第二十一頁），兩者並非同一文書，更審時應注意及之。
據上論結，應依刑事訴訟法第三百九十七條、第四百零一條，判決如主文。
中      華      民      國    九十一    年     十一     月    二十二    日
                              最高法院刑事第一庭
                                  審判長法官  施  文  仁
                                        法官  林  永  茂
                                        法官  蕭  仰  歸
                                        法官  洪  文  章
                                        法官  花  滿  堂
      右正本證明與原本無異
                                              書  記  官
中      華      民      國    九十一    年     十一     月    二十九    日
